【裁判字號】    96,訴,2325
【裁判日期】    970530
【裁判案由】    違反稅捐稽徵法等
【裁判全文】
臺灣臺中地方法院刑事判決  96年度訴字第2325號
公  訴  人  臺灣臺中地方法院檢察署檢察官
被      告  乙○○
上列被告因違反稅捐稽徵法等案件，經檢察官提起公訴（九十六
年度偵緝字第四九七號），本院判決如下：
    主    文
乙○○行使從事業務之人，明知為不實之事項，而登載於其業務
上作成之文書，足以生損害於公眾及他人，處拘役肆拾日，如易
科罰金，以銀元佰元即新臺幣玖佰元折算壹日，減為拘役貳拾
日，如易科罰金，以銀元佰元即新臺幣玖佰元折算壹日；又公
司負責人為納稅義務人，以不正當方法逃漏稅捐，處拘役伍拾日
，如易科罰金，以銀元佰元即新臺幣玖佰元折算壹日，減為拘
役貳拾伍日，如易科罰金，以銀元佰元即新臺幣玖佰元折算壹
日。應執行拘役肆拾日，如易科罰金，以銀元佰元即新臺幣玖
佰元折算壹日。
    犯罪事實
一、乙○○係址設在臺中市○區○○里○○○路○段八○號九樓
    之二號「統俞企業股份有限公司」（下稱統俞公司）之負責
    人，亦為從事業務之人，負有據實填報各類所得扣繳暨免扣
    繳憑單（下稱扣繳憑單）及申報營利事業所得稅之義務，其
    明知統俞公司於民國九十二年度並未支付予丙○○高達新台
    幣（下同）四十八萬元之薪資（僅支付予丙○○薪資六萬七
    千元），竟基於以不正當方法逃漏營利事業所得稅及明知為
    不實事項而虛偽製作之犯意，於九十三年一月間某日，委由
    不知情之姓名年籍不詳之會計人員，虛偽填載丙○○於九十
    二年度自統俞公司受領薪資四十八萬元之不實事項，並登載
    於業務上製作之所得人丙○○九十二年度扣繳憑單之電磁紀
    錄，足以為表示其用意之證明，再由該會計人員持前開內容
    不實之薪資支出資料電磁紀錄，以電腦網路連線之方式，向
    財政部臺灣省中區國稅局大智稽徵所申報統俞公司九十二年
    度營利事業所得稅而行使，使納稅義務人統俞公司之營業成
    本增加，而以此不正當方法逃漏營利事業所得稅計一萬八千
    八百二十二元，足以生損害於丙○○及稅捐機關對於稅額核
    課之正確性。嗣因丙○○接獲稅捐機關綜合所得稅核定通知
    書後提出告訴，始循線追查知悉上情。
二、案經丙○○訴由臺灣南投地方法院檢察署呈臺灣高等法院臺
    中分院檢察署核轉偵查起訴。
    理    由
一、證據能力部分：
  (一)按被告以外之人於審判外之言詞或書面陳述，除法律有規定
    者外，不得作為證據；又被告以外之人於偵查中向檢察官所
    為之陳述，除顯有不可信之情況者外，得為證據，刑事訴訟
    法第一百五十九條第一項、第一百五十九條之一第二項分別
    定有明文。是該未經被告詰問之被告以外之人於偵查中向檢
    察官所為之陳述，除顯有不可信之情況者外，係屬有證據能
    力，但為未經完足調查之證據。當事人對於詰問權既有處分
    之權能，則此項詰問權之欠缺，非不得於審判中由被告行使
    以補正，而完足為經合法調查之證據，最高法院九十六年度
    台上字第一八七○號判決意旨可資參照。又所謂「顯有不可
    信之情況」，係指陳述是否出於供述者之真意，有無違法取
    供情事之信用性而言，故應就偵查筆錄製作之原因、過程及
    其功能等加以觀察其信用性，據以判斷該項陳述是否有顯不
    可信之情況，並非對其陳述內容之證明力如何加以論斷，最
    高法院九十四年度台上字第六二九號判決意旨亦可資參照。
    本件證人即告訴人丙○○於檢察官偵查時既經具結為證，復
    於審理中經本院傳喚到庭行交互詰問，以供被告行使在場權
    、對質權、詰問權及詢問權，用以確保被告之反對詰問權，
    則被告就證人丙○○證言之反對詰問權已經確保，證人丙○
    ○於偵查中之結證供述，已補正為完足之證據。而證人丙○
    ○於本院審理中所證與偵查中之證供固有些許不同，然僅係
    工作日數及薪資金額若干之細節問題，其未領得四十八萬元
    薪資之基礎事實並未改變，而被告亦無法提出丙○○確有領
    得四十八萬元薪資之證明以供查證，則丙○○於偵查中之結
    證並無顯不可信之情況，自得為證據。
  (二)按被告以外之人於審判外之陳述，除法律有規定者外，不得
    作為證據；另被告以外之人於審判外之陳述，雖不符前四條
    之規定，而經當事人於審判程序同意作為證據，法院審酌該
    言詞陳述或書面陳述作成時之情況，認為適當者，亦得為證
    據。當事人、代理人或辯護人於法院調查證據時，知有第一
    五九條第一項不得為證據之情形，而未於言詞辯論終結前聲
    明異議者，視為有前項之同意；刑事訴訟法第一五九條第一
    項及第一五九條之五分別定有明文。本件丙○○以告訴人身
    分於檢察官訊問及本院準備程序期日訊問所為之指訴，雖係
    被告以外之人於審判外之言詞陳述，惟被告就告訴人丙○○
    於檢察官偵訊及本院準備程序期日陳述之證據能力，於本院
    準備程序中不爭執，亦未於言詞辯論終結前聲明異議，視為
    於審判程序同意作為證據，且本院審酌上開偵訊筆錄作成時
    之情況尚無不當，依刑事訴訟法第一五九條之五之規定，自
    有證據能力。
二、訊據被告乙○○就擔任統俞公司之負責人及委由不知情之姓
    名年籍不詳之會計人員填報九十二年度營利事業所得稅之事
    實固坦承不諱，然矢口否認有何行使業務登載不實及逃漏稅
    捐犯行，辯稱：丙○○是統俞公司以前的員工，在公司工作
    約一、二年，丙○○是領日薪的方式，剛開始一天日薪為一
    千六百元，後來調整為一千八百元云云。經查：
  (一)統俞公司從事噴漿機之買賣業務，並於九十三年間歇業，此
    為被告所自承，又告訴人丙○○僅於九十二年一至五月間，
    在統俞公司任職約二、三個月之日數，離職後旋即於九十二
    年七月間在賢乙工程行任職，不可能在統俞公司支領高達四
    十八萬元之所得，而列入統俞公司之成本費用，此為丙○○
    於偵、審中時指、證訴明確，復有財政部臺灣省中區國稅局
    南投縣分局中區國稅投縣二字第○九四○○二五三三一號函
    一份、統俞公司各類所得扣繳暨免扣繳憑單一份、財團法人
    金融聯合徵信中心公司登記資訊一份、財政部臺灣省中區國
    稅局大智稽徵所中區國稅大智一字第○九五○○○九三三六
    號函一份檢附統俞公司九十二年度營利事業所得稅結算申報
    書、資產負債表、臺灣南投地方法院檢察署檢舉書、賢乙工
    程行各類所得扣繳暨免扣繳憑單二份及財政部臺灣省中區國
    稅局大智稽徵所中區國稅大智一字第○九七○○○五三三○
    號函一份檢附統俞公司九十二年度綜合所得稅BAN給付清單
    、營業成本明細表等在卷可按。
  (二)雖告訴人丙○○於九十五年二月二十四日檢察官訊問指稱：
    伊於九十二年五、六月曾在統俞公司上班一個多月，約領四
    萬多元薪資等語（九五他字九九號卷第十頁），嗣於九十六
    年二月二十六日檢察官訊問時以證人身分具結證稱：伊確實
    在九十二年五月間在被告公司工作一個多月，領四萬多元薪
    水，九十二年七月份開始在賢乙工程行工作，九十三年一整
    年均在賢乙工程行工作等語（九六偵緝四九七號卷第二十九
    至三十頁），復於本院九十六年八月八日準備程序期日以告
    訴人身分指稱：伊於九十二年大約從一月至五月在統俞公司
    工作，七月以後確定未在統前公司工作等語（本院卷第十四
    至十七頁）。惟其後於本院九十七年四月十六日審判期日具
    結作證時，對於伊於九十二年間究竟在統俞公司工作日數及
    所領薪資若干，供述反覆不一，一度證稱：伊於九十二年一
    月至五月在統俞公司工作約二、三個月之日數，所領薪資為
    二、三個月日數之總額等語（本院卷第四十八頁），與前述
    所供不同。而經以當庭被告所提出丙○○於任職統俞公司收
    受薪資及九十一年借支簽名憑證質之證人丙○○後，其則證
    稱九十二年在統俞公司所領薪水應該有五萬五千元以上，約
    六萬五千元或六萬七千元等語（本院卷第五十一頁反面），
    本院參酌被告所提出丙○○於任職統俞公司收受薪資及九十
    一年借支簽名憑證之記載，並對照證人丙○○於本院之證供
    ，以及被告無法提出丙○○確有領得四十八萬元薪資之證明
    以供查證等情，依罪疑為輕原則，認丙○○於九十二年間在
    統俞公司所支領之薪資為六萬七元。
  (三)據財政部臺灣省中區國稅局大智稽徵所中區國稅大智一字第
    ○九七○○○五三三○號函覆本院謂：統俞公司九十二年度
    營利事業所得稅結算申報薪資費用為零元，惟營業成本明細
    表直接人工申報一百六十二萬一千八百四十元，核與該公司
    申報扣（免）繳憑單相符，並查有申報丙○○薪資所得四十
    八萬元，故該公司係將薪資費用列報朝接人工項下等語（本
    院卷第三十六頁）。又依證人即財政部臺灣省中區國稅局大
    智稽徵所承辦人員甲○○於本院九十七年四月十六日審判期
    日結證時證稱：統俞公司有製作扣繳憑單，但是因為採用網
    路申報，所以當時統俞公司是直接傳送電子檔到國稅局報稅
    網站，並沒有直接提出紙本的扣繳憑單，偵查卷附關於丙○
    ○九十二年度之薪資扣繳憑單，是國稅局直接讀取統俞公司
    報稅電子檔所列印下來交付給異議人丙○○的，統俞公司確
    有製作丙○○九十二年度領取四十八萬元薪資的扣繳憑單，
    用來申報營利事業所得稅；依照統俞公司九十三年所申報九
    十二年度營利事業所得稅的申報資料，在本所函覆給貴院的
    統俞公司九十二度營業成本明細表的直接人工項下，可以看
    出來統俞公司有將丙○○四十八萬元的薪資用來報稅，該等
    薪資之所以可以列在直接人工項下申報，是因管理階層的薪
    水通常是放在薪資支出項下，而與現場有直接關係的薪水支
    出就列為直接人工，直接人工是營業成本的一部份；又依財
    政部在九十三年台財稅九三○四五○○六八號函公布核定之
    「九十二年度擴大書面審核營利事業所得稅結算申報案件實
    施要點」規定，照理一般報稅是用帳載資料，但依該函解釋
    ，如果沒有帳載資料，納稅義務人可以自行依法調整符合該
    上開要點純利率標準，亦即可以書面審核，本案依照統俞公
    司九十二年度營利事業所得稅結算申報書項次第五十三所示
    全年所得額，有顯示其自行依法調整後的金額是一百一十八
    萬二千二百九十五元，所以本件符合書面審核標準，只要有
    虛報，一定是乘以○‧二五來計算短漏報稅額，不用考慮其
    他的支出或是負債；本件統前公司申報之總金額有調整，但
    是看不出來是調整那一個項目，即是否屬於第五項營業成本
    項下的調整，依照申報資料看不出來，如果法院以今日證人
    丙○○所言其實際領的薪資是六萬七千元來計算，並將依法
    自行調整後的調減金額當作屬於直接人工項下來計算，則本
    件可能虛報的薪資數額是四十一萬三千元，以此為基準，本
    件短漏報營利事業所得稅額為四十一萬三千元減去三十三萬
    七千七百一十元（依照結算申報書第五十三項次自行依法調
    整後的金額減掉帳載結算金額後所得），再乘以○‧二五所
    得出之金額就是短漏報稅額等語（本院卷第五十二至五十三
    頁反面），準此，經本院依罪疑為輕原則，認被告溢報丙○
    ○之薪資共四十一萬三千元，其所計算之短漏報營利事業所
    得稅額為一萬八千八百二十二元。
  (四)綜上調查，被告於本院固提出丙○○於任職統俞公司收受薪
    資及九十一年借支簽名憑證，惟仍不足以證明丙○○於九十
    二年度確有領得四十八萬元薪資已如前述，是被告上開所辯
    ，顯不足採，本案事證明確，被告犯行洵堪認定。
三、論罪科刑：
  (一)按所得稅扣繳義務人，依所得稅法第八十九條第三項或同法
    第九十二條規定，填發免扣繳憑單或扣繳憑單，旨在使稅捐
    稽徵機關蒐集及掌握課稅資料，以利稅捐稽徵，則員工薪資
    扣繳暨免扣繳憑單，係證明全年度支付員工薪資及代為扣繳
    綜合所得稅之情形，為徵、繳雙方課徵與申報綜合所得稅之
    依據，其既非造具記帳憑證所根據之憑證，亦非證明處理會
    計事項人員之責任，而為記帳所根據之憑證，自非商業會計
    法第十五條所規定之商業會計憑證（最高法院九十二年度臺
    上字第一一三六號裁判參照）。又各類所得扣繳暨免扣繳憑
    單，係由扣繳義務人依所得稅法第九十二條規定所製作之單
    據，為業務上製作之文書（最高法院九十一年度臺上字第七
    四一一裁判意旨參照）。另營利事業所得稅結算申報書係所
    得稅法規定課以納稅義務人，就其上一年度所得總額，向該
    管稅捐稽徵機關，提出申報之一種義務，以為課稅稽徵之依
    據，性質非業務上登載之文書（最高法院七十二年度臺上字
    第五四五三號裁判意旨參照）。次按錄音、錄影或電磁紀錄
    ，藉機器或電腦之處理所顯示之聲音、影像或符號，足以為
    表示其用意之證明者，以文書論，刑法第二百二十條第二項
    定有明文。查被告乙○○係統俞公司負責人，且實際參與該
    公司之業務經營，並經手營利事業所得稅之申報事宜，於其
    執行職務之範圍內為公司法所規定之公司負責人，並以填報
    統俞公司各類所得扣繳暨免扣繳憑單為其業務，自屬從事業
    務之人；其委由不知情之姓名年籍不詳之會計人員，虛偽填
    載丙○○於九十二年度自統俞公司受領薪資四十八萬元之不
    實事項，並登載於業務上製作之所得人丙○○九十二年度扣
    繳憑單之電磁紀錄，足以為表示其用意之證明，再由該會計
    人員持前開內容不實之薪資支出資料電磁紀錄，以電腦網路
    連線之方式，向財政部臺灣省中區國稅局大智稽徵所申報統
    俞公司九十二年度營利事業所得稅而行使，使納稅義務人統
    俞公司之營業成本增加，而以此不正當方法逃漏營利事業所
    得稅，核其所為，係犯刑法第二百十六條、第二百十五條行
    使業務登載不實文書罪、稅捐稽徵法第四十七條第一款、第
    四十一條之公司負責人為納稅義務人以不正當方法逃漏稅捐
    罪。其以明知不實之事項登載於業務上作成之文書之低度行
    為，應為行使之高度行為所吸收，不另論罪。而被告係提供
    丙○○之相關資料利用不知情之不詳姓名年籍會計人員製作
    不實之扣繳憑單，並持以向稅捐機關申報營利事業所得稅，
    為間接正犯。
  (二)又按所得稅法第七條第三項規定「本法稱納稅義務人，係指
    依本法規定，應申報或繳納所得稅之人」。公司為法人，公
    司負責人為自然人，二者在法律上並非同一人格主體。公司
    負責人為公司之代表，其為公司所為行為，應由公司負責。
    故公司負責人為公司以不正當方法逃漏稅捐，因納稅義務人
    為公司，其所觸犯稅捐稽徵法第四十一條之罪之犯罪或受罰
    主體，仍為公司，而非公司負責人，僅因公司於事實上無從
    擔負自由刑之責任，基於刑事政策上之考慮，同法第四十七
    條第一款將納稅義務人之公司應處徒刑之規定，轉嫁於公司
    負責人。是公司負責人依該條款而適用徒刑之處罰，乃屬代
    罰之性質，並非因其本身之犯罪而負行為責任。而修正前刑
    法第五十五條所規定之牽連犯，必須同一人犯一罪而其方法
    或結果行為另犯他罪名，始克相當；亦即必須同一犯罪主體
    之二個以上犯罪行為間，具有目的與方法、或目的與結果之
    關係，始得從一重處斷。公司負責人為納稅義務人之公司以
    不正當方法逃漏稅捐，既非稅捐稽徵法第四十一條之犯罪或
    受罰主體，僅依同法第四十七條第一款之規定，代替公司受
    徒刑之處罰，自與其本身為犯罪主體所犯其他罪名間，不具
    牽連犯關係。是本件被告為納稅義務人統俞公司以不正當方
    法逃漏稅捐，被告本身並非稅捐稽徵法第四十一條之犯罪或
    受罰主體，僅係依同法第四十七條第一款之規定而代替公司
    受徒刑之處罰，自與被告本身為犯罪主體所犯之刑法第二百
    十六條、第二百十五條之行使業務登載不實文書罪部分，並
    無方法或結果之牽連關係，故應予分論併罰（最高法院九十
    五年度台上字第二○九三號判決意旨參照）。
  (三)新舊法比較部分：
    查被告行為後，刑法於九十四年一月七日修正，於九十四年
    二月二日公布，於九十五年七月一日施行。按行為後法律有
    變更者，適用行為時之法律，但行為後之法律有利於行為人
    者，適用最有利於行為人之法律，刑法第二條第一項定有明
    文。
    1.刑法第二百十六條行使第二百十五條之業務文書登載不實
      罪之法定刑為罰金之以及其提高標準之部分，因九十五年
      六月十四日增訂公布自同年七月一日起施行之刑法施行法
      第一條之一規定，中華民國九十四年年一月七日刑法修正
      施行後，刑法分則編所定罰金之貨幣單位為新台幣；而九
      十四年一月七日刑法修正時，刑法分則編未修正之條文定
      有罰金者，自九十四年一月七日刑法修正施行後，就其所
      定數額提高為三十倍。立法理由謂：因應刑法增修條文施
      行後，刑法第三十三條第五款規定，罰金貨幣單位已改為
      新台幣，是以同法各罪所定罰金貨幣單位，自應配合上開
      規定修正；且因不再適用現行法規所定貨幣單位折算新台
      幣條例，為使罰金數額趨於一致，避免衍生新舊法比較適
      用問題，以緩和實務適用法律之衝擊，於不變動罰金數額
      之前提下，而為制定。可見刑法施行法第一條之一，係為
      取代罰金罰鍰提高標準條例第一條及現行法規所定貨幣單
      位折算新台幣條例第二條而制定，而本次刑法修正時，該
      法第二百十五條並未修正，依上開規定，就罰金刑部分之
      貨幣單位改為新台幣，並就其所定罰金數額提高為三十倍
      ，惟實際上其構成要件及法定刑並未變更，自無新舊法比
      較適用問題，爰不贅予比較，附此敘明（最高法院九十六
      年度臺上字第五四三八號、九十六年度臺上字第五三三一
      號、九十六年度臺上字第四一八五號等判決要旨供參）。
    2.刑法第五十一條業於九十四年一月七日修正公布，並於九
      十五年七月一日施行，修正前刑法第五十一條規定：「數
      罪併罰，分別宣告其罪之刑，依左列各款定其應執行者：
      」其中第六款規定：「宣告多數拘役者，比照前款定其刑
      期。但不得逾四個月。」；修正後刑法第五十一條第六款
      規定：「宣告多數拘役者，比照前款定其刑期。但不得逾
      一百二十日」。經比較結果，修正後刑法並非較有利於行
      為人，依刑法第二條第一項前段之規定，仍應依修正前刑
      法，定其應執行之刑。
    3.被告行為後，罰金罰鍰提高標準條例第二條業已刪除，而
      刑法第四十一條第一項前段關於易科罰金之折算標準已由
      舊法之銀元一百元、二百元、三百元修正為新臺幣一千元
      、二千元、三千元，因屬科刑規範事項之變更，其折算標
      準為裁判時所應諭知，自有就新舊法規定比較之必要，經
      比較新舊法結果，以被告行為時之舊法較為有利於被告，
      本件應適用被告行為時之舊法即依修正前刑法第四十一條
      第一項前段、修正前罰金罰鍰提高標準條例第二條、現行
      法規所定貨幣單位折算新台幣條例第二條之規定，諭知易
      科罰金之折算標準。
  (四)爰審酌被告登載不實事項於業務上製作各類所得扣繳暨免扣
    繳憑單，不僅使被害人丙○○無端受有增加所得稅額核課之
    侵害，並影響國家稅捐稽徵之正確性，且其犯後矢口否認犯
    罪，飾詞卸責，誠屬可議等一切情狀，量處如主文所示之刑
    ，並諭知易科罰金之折算標準，以資懲儆。
  (五)本件被告犯罪時間係於九十六年四月二十四日之前，且無中
    華民國九十六年罪犯減刑條例所定不得減刑之情形，爰依同
    條例第二條第一項第三款規定，減其宣告刑二分之一，並就
    減刑後之刑諭知易科罰金之折算標準。
據上論斷，應依刑事訴訟法第二百九十九條第一項前段，稅捐稽
徵法第四十一條、第四十七條第一款、刑法第二條第一項、刑法
第十一條前段、第二百十六條、第二百十五條、第四十一條第一
項前段（修正前）、第五十一條第六款（修正前），刑法施行法
第一條之一，罰金罰鍰提高標準條例第二條（修正前），九十六
年罪犯減刑條例第二條第一項第三款、第七條、第九條，判決如
主文。
中    華    民    國    97    年    5     月    30    日
                刑事第三庭  審判長法  官  賴恭利
                                  法  官  黃松竹
                                  法  官  楊曉惠
以上正本證明與原本無異。
如不服本判決，應於收受送達後10日內向本院提出上訴書狀（應
敘述具體理由並附繕本）。
上訴書如未敘述理由，應於上訴期間屆滿後20日內補提理由書於
本院。
                                  書記官  孫立文
中    華    民    國    97    年    5     月    30    日
附錄本案論罪科刑法條全文
刑法第215條
從事業務之人，明知為不實之事項，而登載於其業務上作成之文
書，足以生損害於公眾或他人者，處三年以下有期徒刑、拘役或
五百元以下罰金。
刑法第216條
行使第二百十條至第二百十五條之文書者，依偽造、變造文書或
登載不實事項或使登載不實事項之規定處斷。
稅捐稽徵法第47條：
本法關於納稅義務人、扣繳義務人及代徵人應處徒刑之規定，於
左列之人適用之：
一公司法規定之公司負責人。
二民法或其他法律規定對外代表法人之董事或理事。
三商業登記法規定之商業負責人。
四其他非法人團體之代表人或管理人。
稅捐稽徵法第41條
納稅義務人以詐術或其他不正當方法逃漏稅捐者，處5年以下有
期徒刑、拘役或科或併科新台幣6萬元以下罰金。


司法院資訊處製作；財團法人民間司法改革基金會備份。
